【裁判字號】    98,消債抗,531
【裁判日期】    980918
【裁判案由】    聲請更生程序
【裁判全文】
臺灣高雄地方法院民事裁定           98年度消債抗字第531號
抗  告  人
即  債務人  甲○○
上列抗告人因聲請更生程序事件，對於中華民國98年7 月31日本
院98年度消債更字第630 號裁定提起抗告，本院裁定如下：
    主  文
抗告駁回。
抗告費用新台幣壹仟元由抗告人負擔。
    理  由
一、抗告意旨略以：抗告人即債務人（以下簡稱抗告人）前因不
    能清償金融機構債務，於民國95年5 月間依銀行公會協商機
    制與最大債權銀行即安泰商業銀行股份有限公司（下稱安泰
    銀行）就當時欠款金額新臺幣（下同）2,221,097 元達成分
    期還款協議，同意每月繳納23,558元。然安泰銀行承辦協議
    書人員，並未說明協商成立後，抗告人應如何開始還款，致
    抗告人誤以為銀行會另行通知繳款，一直等到95年8 月7 日
    自行向銀行詢問，銀行才告知要立即繳款，詎抗告人於98年
    8 月8 日繳納第一期協商款後，安泰銀行卻告知因延遲繳款
    致協商並未成立，從此無法再繳第二期。抗告人亦曾詢問金
    管會該如何處理，金管會亦未明確告知，只要抗告人不去理
    會。抗告人實有誠意還款，無奈因銀行未善盡告知義務，實
    難認抗告人有濫用債務清償程序，而任意毀諾之意圖，應屬
    不可歸責於抗告人。又抗告人目前從事農耕，以種植蔬菜為
    業，菜價及收成易受天候變化影響，收入本即不穩定，抗告
    人於95年3 月間申請協商時，每月收入雖有40,000元至
    45,000元，惟嗣後收入確日益減少，至聲請更生前2 年，每
    月收入平均為20,000元至30,000元，且農業生產販售無須開
    立發票，原裁定以抗告人於95年3 月間收入狀況，質疑抗告
    人現收入陳報不實，實屬過苛。另抗告人以所有土地設定最
    高限額抵押權3,000,000 元予岳父余邦雄，係因抗告人早年
    經商，陸續向余邦雄借款，累計金額逾3,000,000 元，抗告
    人並曾開立發票日為93年6 月16日、9 月18日及12月18日、
    金額均為1,000,000 元之支票3 紙予余邦雄，惟均無力兌現
    ，是抗告人乃於95年8 月25日以所有土地為余邦雄設定最高
    限額抵押權，核與抗告人於更生前2 年從事農業，並無矛盾
    ，原裁定誤以為抗告人同時有經商及務農收入，尚有誤會。
    再者，抗告人87年間因從事漁塭養殖而加入漁保，嗣後改從
    事農業，因如改加入農保，則原漁保年資即中斷，且農保最
    高投保金額僅10,500元，保障較少，抗告人因而繼續投保漁
    保迄今，原裁定指稱抗告人應另有從事養殖漁業所得，未據
    實陳報，實屬率斷。原審未察上情，逕予駁回抗告人之聲請
    ，實有違誤。為此，爰依法提起本件抗告，請求廢棄原裁定
    ，並准予裁定開始更生程序等語。
二、按「聲請更生或清算不合程式或不備其他要件者，法院應以
    裁定駁回之」、「債務人與金融機構協商成立者，不得聲請
    更生或清算。但因不可歸責於己之事由，致履行顯有重大困
    難者，不在此限」、「本條例施行前，債務人依金融主管機
    關協調成立之中華民國銀行公會會員辦理消費金融案件無擔
    保債務協商機制與金融機構成立之協商，準用前項之規定」
    ，消費者債務清理條例第8 條前段、第151 條第5 項、第6
    項分別定有明文。是債務清償方案成立後，應由債務人按其
    條件履行，如因事後發生情事變更，在清償期間收入或收益
    不如預期，致該方案履行困難甚或履行不能，因不可歸責於
    己，始能准許債務人聲請更生或清算，以避免債務人任意毀
    諾已成立之協商，濫用更生或清算之裁判上債務清理程序。
    從而，所謂「不可歸責於己之事由」，應係指客觀上聲請人
    之支出增多，或收入、收益減少，非其成立協商時所能預期
    ，諸如物價上漲而成本增加、家屬患病等以致支出增加，或
    因病無法工作、僱佣之公司倒閉或裁員、失業、減薪等以致
    收入減少等情形，始足當之。
三、經查：
(一)抗告人於95年5 月間依金融主管機關協調成立之中華民國銀
    行公會會員辦理消費金融案件無擔保債務協商機制，就當時
    欠款債務2,221,097 元與安泰銀行成立協商，同意自95年6
    月起，分120 期，利率5%，每月10日繳納23,558元，依各債
    權銀行債權金額比例清償各項債務，至全部清償為止，而抗
    告人僅於95年8 月8 日繳納1 期協商款項等情，有抗告人提
    出之協議書、無擔保債務還款計劃、ATM 交易明細、安泰銀
    行98年5 月21日陳報狀在卷可稽（見原審卷第16頁至第19頁
    、第113 頁至第115 頁），堪信為真。抗告人雖陳稱安泰銀
    行承辦人於協商時未告知應主動繳納協商分期款，以致其第
    1 期協商款遲至95年8 月8 日始行繳納，而遭認定協商不成
    立，因此無再繳納分期款等語，然抗告人就此並未提出任何
    釋明文件供本院審酌，已難信為真；且依財團法人金融聯合
    徵信中心當事人綜合信用報告所示，抗告人與銀行公會之債
    務協商情形係記載成立而毀諾，另安泰銀行亦函覆稱與抗告
    人已於95年5 月協商成立，惟因抗告人未依約於95年6 月10
    日繳納第1 期協商款而毀諾，有安泰銀行上揭陳報狀可參（
    見原審卷第113 頁至第115 頁），是抗告人確於95年5 月間
    與安泰銀行成立上揭協議還款方案甚明，抗告人辯稱95年協
    商並未成立等語，自不足採。
(二)抗告人既於95年5 月間即與安泰銀行成立協商，且依抗告人
    自行提出之協議書，明確載明抗告人應自95年6 月起每月10
    日償還23,558元，抗告人亦於該協議書上簽名，並收執該協
    議書，對於上開還款協議內容，自難諉為不知，則抗告人陳
    稱安泰銀行人員未明確告知應何時繳款，以致其遲誤第1 期
    繳款期限而毀諾，顯不足採。準此，抗告人依95年5 月間與
    安泰銀行成立之協商，本應謹慎依約履行協議，按時繳款，
    以展現還款誠意，而抗告人又未陳明此期間有何收入銳減，
    致其無法如期繳款之不得己情事，則抗告人未於95年6 月10
    日繳納第1 期款項，而遭認定毀諾，實屬可歸責於抗告人之
    事由，至為灼然。
(三)承上，抗告人與金融機構成立協商後，非因不可歸責於己之
    事由而毀諾，依前揭法律規定及說明意旨，即不符合更生聲
    請之要件，則抗告人其餘所辯，自無審酌之必要。至於抗告
    人雖不得循法院更生程序償債，然因目前金融機構針對95年
    協商毀諾者，提供「個別協商一致性方案」機制，俾債務人
    依其現行收入狀況與金融機構再次協商，最優惠可提供180
    期零利率之還款方案，此有安泰銀行上揭民事陳報狀可憑，
    是抗告人本於還款誠意，亦可利用該機制與金融機構再次協
    商償債方案，以達儘速清償債務之目標，併此敘明。
四、綜上所述，本件抗告人聲請更生，既無法立證證明其確於與
    安泰銀行達成前揭協商後，有何客觀上不能歸責於己之事由
    致履行困難，原審以此為由裁定駁回抗告人更生之聲請，並
    無違誤。抗告意旨指摘原裁定不當，求予廢棄另為裁定，為
    無理由，應予駁回。
五、據上論結，本件抗告為無理由，依消費者債務清理條例第11
    條第2 項、第15條，民事訴訟法第495 條之1 第1 項、第44
    9 條第1 項、第95條、第78條，裁定如主文。
中    華    民    國    98    年    9     月    18    日
                  民事第六庭  審判長法  官  楊國祥
                                    法  官  李怡諄
                                    法  官  林書慧
上為正本係照原本作成
本件不得抗告
中    華    民    國    98    年    9     月    18    日
                            書  記  官  莊豐源


司法院資訊處製作；財團法人民間司法改革基金會備份。
